臺灣高等法院臺中分院刑事判決
111年度上訴字第1661號
上  訴  人  
即  被  告  張芳瑋



選任辯護人  王品懿律師
上列上訴人即被告因違反毒品危害防制條例案件，不服臺灣臺中
地方法院110年度訴字第2206號中華民國111年5月17日第一審判
決（起訴案號：臺灣臺中地方檢察署110年度偵字第29926、3436
3號），提起上訴，本院判決如下：
    主  文
上訴駁回。
    事  實
一、張芳瑋明知愷他命為毒品危害防制條例第2條第2項第3款規
    定之第三級毒品，依法不得販賣，竟與真實姓名、年籍資料
    不詳，自稱「洪嘉斌」之成年人（下稱洪嘉斌）及王泓鈞（
    另案經臺灣臺中地方法院110年度訴字第1262號判處有期徒
    刑3年6月，上訴後由本院以111年度上訴字第177號駁回上訴
    確定），共同基於販賣第三級毒品愷他命以營利之犯意聯絡
    ，先由張芳瑋或洪嘉斌於通訊軟體微信使用暱稱為「旭益汽
    車」之帳號，散布販售第三級毒品愷他命之廣告訊息招攬買
    家，再由洪嘉斌提供第三級毒品愷他命予王泓鈞，由王泓鈞
    依照於通訊軟體iMessage使用暱稱「可愛小」之張芳瑋指示
    ，交付第三級毒品愷他命予買家。謀議既定，王泓鈞即於民
    國109年5月28日前某時，在雲林縣某處向洪嘉斌領取第三級
    毒品愷他命1包作為販賣之用，再依照張芳瑋之指示，於109
    年5月28日凌晨5時49分許，駕駛車牌號碼000-0000號租賃小
    客車，前往址設臺中市○區○○路0段0號之心媞汽車旅館，以
    新臺幣（下同）2100元價格，販售愷他命1包予蘇柏名，並
    當場收取蘇柏名交付之上開價金。嗣王泓鈞涉嫌販賣第三級
    毒品愷他命犯行，另案為警查獲，經警檢視王泓鈞扣案手機
    ，發現王泓鈞與張芳瑋通訊軟體對話紀錄，始循線查悉上情
    。
二、案經臺中市政府警察局清水分局報告臺灣臺中地方檢察署檢
    察官偵查起訴。
    理  由
壹、證據能力之說明
    檢察官、上訴人即被告張芳瑋（下稱被告）及辯護人於本院
    進行準備程序時，對於本案下述具傳聞性質之證據資料，均
    同意具有證據能力（見本院卷第64至65頁），本院審酌上開
    供述證據作成時之情況，證據之取得過程，無不當取供及證
    明力明顯過低之瑕疵，且與待證事實具有關連性，足認為得
    為本案之證據，依刑事訴訟法第159條之5第1項之規定，有
    證據能力；且本案所引用之非供述證據，亦屬合法取得，本
    院審酌該等證據作成及取得之程序均無違法之處，依法均可
    作為認定犯罪事實之證據。
貳、認定犯罪事實所憑之證據及理由
    訊據被告固坦認於通訊軟體iMessage使用暱稱「可愛小」聯
    繫王泓鈞等情，惟否認有何共同販賣毒品之犯行，辯稱：洪
    嘉斌說我手機很乾淨，要透過我聯絡王泓鈞，我才按照洪嘉
    斌指示聯繫王泓鈞，我知道他們要聯繫販賣毒品的事情，但
    對於詳細條件不清楚，我也沒有得到任何好處，我僅承認我
    的行為構成幫助販賣等語。被告之辯護人為被告辯護稱：被
    告係因為熱心，不知事情嚴重性，才在洪嘉斌告知下轉達毒
    品買家訊息給王泓鈞，被告是介紹買家給王泓鈞等語。惟查
    ：
一、前述被告所坦認之事實，核與證人即另案被告王泓鈞於警詢
    、偵查中及原審審理時所證述內容大致相符（見臺灣臺中地
    方檢察署〈下稱臺中地檢署〉110偵29926卷第35至42頁，110
    偵19003卷第27至33頁，109他4353卷第269至276、353至356
    頁，原審卷第88至100頁），並有警員偵查報告所附通聯調
    閱查詢單等資料、王泓鈞與暱稱「可愛小」之通訊軟體對話
    紀錄翻拍照片、暱稱「可愛小」之通訊軟體資訊、臺灣臺中
    地方法院搜索票影本、臺中市政府警察局清水分局搜索扣押
    筆錄、扣押物品清單、扣押物品目錄表、扣押物品收據、扣
    案手機照片、臺灣臺中地方法院110年度院保字第1710號扣
    押物品清單等件可參（見110他6269卷第7至13、21至31頁，
    110偵34363卷第15、23頁，110偵29926卷第61至69、81至91
    、115至131頁，110聲搜1178卷第7至35、87至125、165至17
    1頁，原審卷第23頁），以及IPhone11手機1支扣案可稽，自
    堪信為真實。而被告及辯護人就王泓鈞與蘇柏名於犯罪事實
    所載時間、地點進行毒品交易之情節並不爭執，上情除前述
    王泓鈞證述內容外，亦有證人蘇柏名、張君豪之證述（見11
    0偵29926卷第49至53頁，109他4353卷第227至231、251至25
    4、283至287頁），以及廣告文照片、心媞汽車旅館旅客登
    記表、監視器畫面擷取照片、路口監視器畫面擷取照片、指
    認犯罪嫌疑人紀錄表、GOOGLE地圖、街景圖、車號000-0000
    號之車籍資料等件在卷可參（見110他6269卷第53至64頁，1
    10偵29926卷第27至32、55至60、93至98、101至第105頁，1
    10聲搜1178卷第69至80頁），亦堪信為真實。
二、被告及辯護人雖以前詞置辯，然被告前於警詢、偵查中均未
    曾說明其與王泓鈞間對話內容係聽從洪嘉斌指示轉傳等節（
    見110偵29926卷第17至25、137至141頁），被告於原審審理
    中變異前詞而為前開辯解，是否可信，已堪質疑。況且，細
    繹被告與王泓鈞之對話紀錄內容（見110他6269卷第21至31
    頁，110偵29926卷第81至91頁），雙方間語氣自然、語句連
    貫，「可愛小」更向王泓鈞表示「我跟他報30了」、「你趕
    一下」、「結束打字給我就好」、「辛苦了」、「感恩」等
    語，由談話脈絡觀之，對話主體顯為「可愛小」與王泓鈞，
    絲毫未有被告「為他人轉傳訊息」之任何跡象，益徵被告此
    部分辯解，更顯可疑。
三、證人即另案被告王泓鈞於警詢時供稱：我是聽「可愛小」的
    指示將毒品拿給蘇柏名，愷他命是跟嘉義的藥頭拿的，嘉義
    的藥頭本名叫「洪嘉斌」，大約109年5月26日、27日晚上，
    我和洪嘉斌約在中港路跟黎明路口的轉運站，洪嘉斌跟我說
    請我幫「可愛小」送毒品，並載我去嘉義牽租賃小客車跟拿
    愷他命給我，「可愛小」的聯繫方式是洪嘉斌提供給我等語
    （見110偵29926卷第35至42頁，109他4353卷第269至276頁
    ）；於偵查中供稱：「可愛小」的聯絡方式是洪嘉斌給我，
    愷他命是洪嘉斌給我，「可愛小」跟洪嘉斌認識，我是受「
    可愛小」指示將毒品交給他朋友，我不清楚誰和蘇柏名接洽
    ，價錢不是我決定的等語（見110偵19003卷第27至33頁，10
    9他4353卷第353至356頁）；於原審審理時證稱：我知道蘇
    柏名是和「旭益汽車」聯繫購買毒品，我有欠洪嘉斌錢，我
    是先跟洪嘉斌聯絡，洪嘉斌不是「可愛小」，洪嘉斌說「可
    愛小」是其朋友，「可愛小」使用「旭益汽車」和「楓康超
    市」兩個帳號，現在沒有人可以送藥，叫我幫忙送，我欠洪
    嘉斌的錢可以暫緩幾天，我答應要幫「可愛小」送毒品後，
    洪嘉斌就叫我去嘉義跟他牽車，並說毒品已經在車上，也有
    順便給我「可愛小」的聯絡方式，我去汽車旅館前幾個小時
    ，打給洪嘉斌，再打給「旭益汽車」，「旭益汽車」的電話
    是洪嘉斌接起來的，我才確定洪嘉斌跟「可愛小」二人在一
    起，是洪嘉斌跟我說與蘇柏名交易的地點，交易的價錢不是
    我決定的等語（見原審卷第88至100頁），稽以證人即另案
    被告王泓鈞證述情節，雖細節部分有所差異，然對其係依照
    「可愛小」指示，幫「可愛小」完成毒品交易之情節，證述
    均屬一致，顯見王泓鈞所知「可愛小」乃係該次毒品交易之
    「賣方」角色，而非僅為「介紹人」角色甚明。被告所辯，
    無非係欲淡化自身罪責之詞，尚難憑採。
四、按刑法關於正犯、從犯之區別，係以其主觀犯意及客觀犯行
    資為判斷標準，凡以自己犯罪之意思而參與犯罪，無論其所
    參與者是否犯罪構成要件之行為，皆為正犯，其以幫助他人
    犯罪之意思而參與犯罪，其所參與者，苟係犯罪構成要件之
    行為，亦為正犯，必以幫助他人犯罪之意思而參與犯罪，其
    所參與者又為犯罪構成要件以外之行為，始為幫助犯。就販
    賣毒品而言，舉凡看貨、議價、洽定交易時地、收款、交貨
    等作為，皆屬販賣毒品構成要件事實之部分行為。如行為人
    主觀上明知他人從事販賣毒品之行為，客觀上為他人看貨、
    議價、送貨、收款等屬於販賣毒品罪構成要件事實之部分行
    為，即係分擔實行犯罪行為，無論是否基於幫助販賣之意思
    ，自應負共同販賣毒品之罪責，不能僅評價為販賣毒品罪之
    幫助犯（最高法院106年度台上字第1130號判決要旨參照）
    。縱認被告確係聽從洪嘉斌指示轉傳訊息，觀諸被告與王泓
    鈞之對話紀錄內容（見110他6269卷第21至31頁，110偵2992
    6卷第81至91頁），被告向王泓鈞表示「你們到哪了」、「
    門口就好」、「快到跟我說」，王泓鈞則回以「快到了」、
    「可以叫他出來了」，被告再表示「好」，王泓鈞回以「我
    一樣在Ok」、「我沒有要停心提門口」、「神經病很辣」、
    「你叫他過來Ok」、「不然就我們進去」，被告又回「我叫
    他過去了」等語，顯見王泓鈞無法與毒品交易對象即蘇柏名
    取得直接聯繫，需依靠被告與蘇柏名聯繫，居中協調王泓鈞
    、蘇柏名成功會面以完成毒品交易，被告既已分擔本件毒品
    交易之聯繫、議定及洽定交易時地等行為，自屬已參與販賣
    第三級毒品之構成要件行為甚明。本案被告既知悉洪嘉斌、
    王泓鈞與蘇柏名欲交易毒品愷他命並居中聯繫，依上開最高
    法院判決意旨，其所為仍應負正犯之責無訛。是被告及辯護
    人所辯：被告所為僅是幫助販賣第三級毒品等語，實無可採
    。
五、販賣毒品之行為，本無一定之公定價格，是各次買賣之價格
    ，當亦各有差異，或隨供需雙方之資力、關係之深淺、需求
    之數量、貨源之充裕與否、販賣者對於資金需求之急迫與否
    ，以及政府查緝之態度等情，進而為各種不同之風險評估，
    而為機動性之調整，因此毒品之價格標準，自非一成不變，
    然其所圖利益之非法販賣行為目的，則屬相同，並無二致。
    一般民眾普遍所認知之毒品非法交易，向為政府嚴厲查禁，
    衡諸常情，倘非有利可圖絕無平白甘冒被重罰之高度風險，
    從而，舉凡其有償交易，除足反證其確另基於某種非圖利本
    意之關係外，通常尚難因無法查悉其買進、賣出之差價，而
    諉無營利之意思，或阻卻販賣犯行之追訴。被告自陳不認識
    蘇柏名（見110偵29926卷第19、138頁），竟甘冒重刑之風
    險進行本件毒品交易，顯見被告係有利可圖始願為之，足認
    被告對於本件毒品交易確有營利之意圖甚明。　　
六、綜上，被告所辯顯係卸責之詞，不足採信，本件事證明確，
    被告犯行已可認定，應依法論科。　　
參、論罪之理由
一、被告行為後，毒品危害防制條例第4條第3項規定，已於109
    年1月15日修正公布，自同年7月15日起施行，修正前毒品危
    害防制條例第4條第3項原規定：「製造、運輸、販賣第三級
    毒品者，處七年以上有期徒刑，得併科新臺幣七百萬元以下
    罰金」；而109年7月15日生效施行後之毒品危害防制條例第
    4條第3項規定：「製造、運輸、販賣第三級毒品者，處七年
    以上有期徒刑，得併科新臺幣一千萬元以下罰金」，是經比
    較新舊法結果，修正後毒品危害防制條例第4條第3項販賣第
    三級毒品之法定刑，提高併科罰金刑之金額部份，顯然修正
    後之毒品危害條例第4條第3項之規定非較有利於被告，應依
    刑法第2條第1項前段，適用施行前之毒品危害防制條例規定
    。
二、愷他命係毒品危害防制條例第2條第2項第3款所規定之第三
    級毒品，且經衛生福利部明令公告列為管制藥品，除依藥事
    法相關規定製造者外，亦屬藥事法第20條第1款所稱未經核
    准擅自製造之偽藥。而目前經核准登記之愷他命製劑均為針
    劑等情，為本案職務上所知之事實。又明知為偽藥而販賣者
    ，藥事法第83條定有處罰明文，故行為人明知為偽藥即愷他
    命而販賣予他人者，除成立毒品危害防制條例第4條第3項之
    販賣第三級毒品罪外，亦構成藥事法第83條第1項之販賣偽
    藥罪，是被告販賣愷他命之犯行，除應成立毒品危害防制條
    例第4條第3項之販賣第三級毒品罪外，亦同時構成藥事法第
    83條第1項之販賣偽藥罪，而為一犯罪行為同時有二種法律
    可資處罰之法條競合，應依「重法優於輕法」、「後法優於
    前法」法理，擇一處斷。查修正前毒品危害防制條例第4條
    第3項販賣第三級毒品罪之法定本刑為7年以上有期徒刑，得
    併科700萬元以下罰金，而藥事法第83條第1項販賣偽藥罪之
    法定本刑為7年以下有期徒刑，得併科5,000萬元以下罰金。
    是就販賣第三級毒品罪與販賣偽藥罪間，修正前毒品危害防
    制條例第4條第3項之罪之法定本刑，顯較藥事法第83條第1
    項之罪之法定本刑為重，依前述「重法優於輕法」之法理，
    就被告所為販賣第三級毒品犯行，應優先適用毒品危害防制
    條例第4條第3項之規定處斷。是核被告所為，係犯修正前毒
    品危害防制條例第4條第3項之販賣第三級毒品既遂罪。至於
    被告販賣第三級毒品犯行前，持有第三級毒品之低度行為，
    因吸收關係而不另論罪。
三、被告與洪嘉斌、王泓鈞就本案犯行，有犯意聯絡，行為分擔
    ，為共同正犯。
四、被告無論偵查或審理時均未曾坦承共同販賣第三級毒品之犯
    行，自無適用毒品危害防制條第17條第2項減輕其刑之餘地
    。
五、按刑法第59條規定犯罪之情狀可憫恕者，得酌量減輕其刑，
    其所謂「犯罪之情狀」，與同法第57條規定科刑時應審酌之
    一切情狀，並非有截然不同之領域，於裁判上酌減其刑時，
    應就犯罪一切情狀（包括第57條所列舉之10款事項），予以
    全盤考量，審酌其犯罪有無可憫恕之事由（即有無特殊之原
    因與環境，在客觀上足以引起一般同情，以及宣告法定低度
    刑，是否猶嫌過重等等），以為判斷。而就販賣毒品案件中
    ，同為販賣毒品之人，其原因動機不一，犯罪情節未必盡同
    ，或有大盤毒梟者，亦有中、小盤之分，甚或僅止於吸毒者
    同儕間為求互通有無之有償轉讓者亦有之，其販賣行為所造
    成危害社會之程度自屬有異，於此情形，倘依其情狀處以適
    當徒刑，即足以懲儆，並可達防衛社會之目的者，自非不可
    依客觀之犯行與主觀之惡性二者加以考量其情狀，是否有可
    憫恕之處，適用刑法第59條之規定酌量減輕其刑，期使個案
    裁判之量刑，能斟酌至當，符合比例原則（最高法院95年度
    台上字第6157號判決參照）。經查，被告所為販賣第三級毒
    品愷他命既遂之行為，對於國民健康及社會秩序有所危害，
    本應受非難，惟念及被告該次所販賣毒品數量非鉅，且交易
    對象僅有一人，衡其惡性及犯罪情節，較諸長期以販毒營生
    之集團或交易價量動輒以數百公斤、數百萬元、甚為數千萬
    元計之大盤毒梟而言，顯屬低額且甚為零星之買賣，對社會
    治安之危害，自非達罪無可赦之嚴重程度，本院參酌被告本
    次犯案經過、情節等具體情狀，認對被告所涉販賣第三級毒
    品既遂之行為，經處以法定最低刑度，依社會一般觀念及法
    律感情，猶有過重之情，客觀上不無可憫恕之處，爰依刑法
    第59條之規定酌減其刑。　　
肆、駁回上訴之理由
一、原審以被告犯販賣第三級毒品罪之犯行事證明確，適用相關
    論罪科刑之法律規定，並敘明其審酌被告無視於國家對於杜
    絕毒品犯罪之禁令，明知毒品對於身體健康之戕害，竟共同
    販賣予他人施用，危害社會治安及國民健康，並助長施用毒
    品歪風，應予以嚴懲；被告犯後否認犯行之犯後態度，並考
    量其販賣毒品之對象、次數、所獲不法利益等尚非鉅大，惡
    性及情節均非重大等一切情狀，及斟酌其犯罪動機、目的、
    手段，被告自陳高中畢業，擔任酒吧公關，月收3萬多元，
    沒有要扶養的家人，量處有期徒刑3年10月，另說明沒收與
    否之依據（詳如後述)。經核原審判決之認事用法均無違誤
    ，量刑亦屬妥適。被告上訴仍執前詞否認共同販賣第三級毒
    品，惟就如何認定被告本案犯行及其所辯如何不可採之理由
    ，業經本院論述證據之取捨及如何憑以認定事實之理由如前
    ，被告上訴否認犯罪，指摘原判決不當，並無理由，應予駁
    回。
二、沒收之說明
  ㈠按犯第4條至第9條、第12條、第13條或第14條第1項、第2項
    之罪者，其供犯罪所用之物，不問屬於犯罪行為人與否，均
    沒收之，毒品危害防制條例第19條第1項有明文規定。違禁
    物，不問屬於犯罪行為人與否，沒收之。供犯罪所用、犯罪
    預備之物或犯罪所生之物，屬於犯罪行為人者，得沒收之。
    被告既稱扣案IPhone11手機為其所有供本案聯繫之用，就該
    手機自應宣告沒收。
  ㈡按犯罪所得，屬於犯罪行為人者，沒收之。但有特別規定者
    ，依其規定；前二項之沒收，於全部或一部不能沒收或不宜
    執行沒收時，追徵其價額，刑法第38條之1第1項、第3項分
    別定有明文。又按共同正犯犯罪所得之沒收、追徵，應就各
    人所分得之數為之。所謂各人「所分得」之數，係指各人「
    對犯罪所得有事實上之處分權限」而言。因此，若共同正犯
    各成員內部間，對於犯罪所得分配明確時，應依各人實際所
    得宣告沒收。另案被告王泓鈞於另案準備程序時供稱：我賣
    毒品給蘇柏名，收到2100元，已經花掉了等語（見臺灣臺中
    地方法院110年度訴字第1262號卷第41頁），而依卷內證據
    ，未能證明被告因本案販賣毒品實際取得報酬，自毋庸宣告
    沒收。
據上論斷，應依刑事訴訟法第368條，判決如主文。
本案經檢察官林樹蘭提起公訴，檢察官周穎宏到庭執行職務。
中　　華　　民　　國　　111 　年　　9 　　月　　20　　日
            刑事第三庭  審判長法  官  楊  真  明
                              法  官  邱  顯  祥
                              法  官  李  明  鴻
以上正本證明與原本無異。     
如不服本判決應於收受送達後二十日內向本院提出上訴書狀，其
未敘述上訴之理由者，並得於提起上訴後二十日內向本院補提理
由書（均須按他造當事人之人數附繕本）「切勿逕送上級法院」
。因疫情而遲誤不變期間，得向法院聲請回復原狀。         
                              書記官  陳  慈  傳   
　　　　　　　　　　　　　　　 
中　　華　　民　　國　　111 　年　　9 　　月　　20　　日

附錄本案論罪科刑法條
修正前毒品危害防制條例第4條
製造、運輸、販賣第一級毒品者，處死刑或無期徒刑；處無期徒
刑者，得併科新臺幣2千萬元以下罰金。
製造、運輸、販賣第二級毒品者，處無期徒刑或7年以上有期徒
刑，得併科新臺幣1千萬元以下罰金。
製造、運輸、販賣第三級毒品者，處7年以上有期徒刑，得併科
新臺幣7百萬元以下罰金。
製造、運輸、販賣第四級毒品者，處5年以上12年以下有期徒刑
，得併科新臺幣3百萬元以下罰金。
製造、運輸、販賣專供製造或施用毒品之器具者，處1年以上7年
以下有期徒刑，得併科新臺幣1百萬元以下罰金。
前5項之未遂犯罰之。